最高法院民事判決　　　　　　　九十六年度台上字第二○八號
上　訴　人　甲○○○
　　　　　　丁 ○ ○
　　　　　　丙 ○ ○
　　　　　　乙 ○ ○
共　　　同
訴訟代理人　余 銀 德律師
被 上訴 人　戊 ○ ○
上列當事人間請求返還土地等事件，上訴人對於中華民國九十四
年九月十四日台灣高等法院台中分院第二審判決（九十四年度重
上字第四八號），提起上訴，本院判決如下：
    主  文
原判決除免假執行部分外廢棄，發回台灣高等法院台中分院。
    理  由
本件被上訴人起訴主張：伊於民國九十年間在台灣彰化地方法院
九十年度執字一○○一八號強制執行事件中拍定取得坐落彰化縣
北斗鎮○○段第一○四八、一○四九號土地（下稱系爭土地）之
所有權，系爭土地上有上訴人甲○○○所有坐落門牌號碼北斗鎮
○○路一七六、一七八、一八四號；上訴人乙○○所有坐落同路
一八二號；上訴人丙○○所有坐落同路一八○號及上訴人丁○○
所有坐落同路一六八、一七○、一七二、一七四號之房屋（如第
一審判決附圖所示，下稱系爭房屋），房屋占用系爭土地並無正
當權源，上訴人應將房屋拆除並將土地返還與伊。又上訴人占用
土地，致伊不能為使用收益，應給付伊相當於租金之損害金等情
。爰依民法第七百七十六條、第一百八十四條第一項規定，求為
命上訴人分別拆屋還地；並各自九十三年五月十一日起至返還土
地之日止，按占用土地申報總價年息百分之十計算給付損害金之
判決。（損害金於原審減縮自九十三年五月十一日起算）。
上訴人則以：系爭房屋係訴外人雍興建設股份有限公司（下稱雍
興公司）與土地前所有人謝桃、陳丁春合建，系爭房屋及其土地
同屬雍興公司所有，雍興公司先將系爭房屋出售予訴外人鄭忠義
及上訴人甲○○○，再將房屋之基地出賣予被上訴人，依民法第
四百二十五條之一規定及最高法院四十八年台上字第一四五七號
判例意旨，應推斷土地承買人默許房屋承買人甲○○○繼續使用
系爭土地，亦即推定在上述房屋得使用年限內有租賃關係，甲○
○○之房屋占用系爭土地，非無權占有。甲○○○嗣將其購買之
部分房屋移轉予上訴人丁○○、丙○○、乙○○，依上揭說明，
仍有上開法律規定及判例意旨之適用，其占用系爭土地，亦非無
權占有。縱認系爭房屋及土地非雍興公司所有，然第一○四八號
及第一○四九號土地原所有人謝桃、陳丁春於六十九年四月二十
五日分別與雍興公司及訴外人王柏森訂立「提供土地互換房屋合
建契約書」合建房屋，系爭房屋及其土地分別同屬謝桃、王柏森
所有，謝桃、王柏森於七十年七月十日同立於出賣人之地位，將
房屋出售予鄭忠義、甲○○○，被上訴人嗣後拍定取得系爭土地
，參照上揭法律規定及判例意旨，上訴人占用系爭土地，亦有正
當權源等語，資為抗辯。
原審維持第一審所為上訴人敗訴之判決，駁回其上訴，無非以：
系爭土地為被上訴人所有，上訴人所有系爭房屋占用系爭土地，
為兩造所不爭，並有土地登記簿謄本、建物登記簿謄本等為證，
並經地政事務所測量，製作勘測成果圖足稽。按土地及其土地上
之建築物，同屬一人所有，而僅以土地或僅以建築物為抵押者，
於抵押物拍賣時，視為已有地上權之設定，固為民法第八百七十
六條第一項所明定，惟此係指土地及地上建築物同屬一人所有，
且該建築物於土地設定抵押權時業已存在者而言。本件系爭房屋
之基地，其中第一○四八號土地為訴外人許仁和、許仁義所有（
原所有人謝桃之繼承人），並未為任何抵押權之設定，第一○四
九號土地之所有人為訴外人王柏森，其抵押權人為訴外人廖坤鈿
、廖肇基，系爭房屋則為上訴人所有。上訴人辯稱系爭土地及房
屋均為雍興公司所有，顯有誤解。又上訴人徒以許仁和、許仁義
及王柏森負有將系爭土地移轉予雍興公司之義務，即指雍興公司
為系爭房地之所有人，謂有民法第八百七十六條第一項之適用，
不足採取。次按土地與房屋為各別之不動產，各得單獨為交易之
標的，且房屋性質上不能與土地使用權分離而存在，亦即使用房
屋必須使用該房屋之地基，故土地及房屋同屬一人，而將該土地
及房屋分開同時或先後出賣，其間雖無地上權設定，然除有特別
情事，可解釋當事人之真意，限於賣屋而無基地之使用外，均應
推斷土地承買人默許房屋承買人繼續使用土地，最高法院四十八
年台上字第一四五七號著有判例。此判例意旨與民法第四百二十
五條之一第一項之規定相同，均指土地與房屋須為同一人所有而
言。如上所述，被上訴人拍買取得系爭土地時，系爭房屋坐落之
基地，其中第一○四八號土地為許仁和、許仁義所有；第一○四
九號土地為王柏森所有。而系爭房屋則為雍興公司所建，於七十
年七月間變更起造人為甲○○○名義，故系爭土地與房屋非同屬
雍興公司一人所有，當無民法第四百二十五條之一規定及上揭判
例之適用。再查第一○四九號土地於七十七年二月八日移轉為王
柏森所有，然其土地上房屋，並非王柏森個人所建。至於原地主
謝桃、陳丁春等人雖與雍興公司訂立合建契約合建房屋，然此為
債之關係，僅使立約之當事人取得向他方當事人為移轉登記之請
求權，謝桃、陳丁春等人非當然取得系爭房屋所有權。上訴人辯
稱系爭房屋及土地分屬謝桃、王柏森一人所有，亦無可採。系爭
房屋及土地非同屬一人所有，被上訴人嗣後拍定取得系爭土地，
無上揭法律規定及判例意旨之適用。而上訴人並未證明系爭房屋
占用被上訴人所有系爭土地有合法權源，自屬無權占有。從而，
被上訴人本於所有權，訴請上訴人分別拆除建物並交還土地，及
依侵權行為之法律關係，訴請上訴人各給付自九十三年五月十一
日起至返還占有土地之日止，按土地申報總價年息百分之十計算
之損害金，應予准許等詞，為其判斷之基礎。
惟查系爭房屋坐落於系爭土地上，第一○四八號、第一○四九號
土地原為謝桃、陳丁春所有，與雍興公司合建房屋，為原審所認
定。而上訴人一再辯稱：僅就第一○四九號土地而言，前地主陳
丁春於六十九年四月二十五日提供土地合建房屋，就未能完成工
程部分，於七十六年九月四日另與王柏森訂立「提供土地交換房
屋合建契約書」，約定工程全部建竣時，陳丁春應將第一○四九
號土地移轉予王柏森，系爭房屋係王柏森出資所完成，由王柏森
原始取得。謝桃、王柏森於七十年七月十日同立於出賣人之地位
，將房屋出售予鄭忠義、甲○○○，此從「不動產買賣契約書」
上所載王柏森係立於出賣人之地位（即法定代理人兼連帶責任人
）即可知之。第一○四八號、第一○四九號土地及其上房屋分別
屬謝桃、王柏森一人所有。被上訴人嗣後拍定取得系爭土地，有
上揭法律規定及判例意旨之適用。上訴人占用系爭土地有合法權
源云云。（見原審卷第一四一、一二一、一二二頁）。雍興公司
與原地主合建後，系爭房屋有無依約完成？或由王柏森出資興建
完成？系爭房屋完成後，係雍溪公司抑由原地主或王柏森分配取
得所有權？上訴人甲○○○與雍興公司所訂「不動產買賣契約書
」，王柏森載為「法定代理人兼連帶責任人」之真意如何？自滋
疑義。若系爭房屋為王柏森原始取得，並出賣與上訴人甲○○○
，上訴人辯稱系爭房屋及土所屬王柏森一人所有，是否全無憑採
？非無研求餘地。原審未詳加調查，逕認系爭房屋並非王柏森所
建，且以前揭理由，為不利上訴人之判斷，自有可議。次按民法
第一百四十八條第一項係規定行使權利，不得以損害他人為主要
目的。上訴人在七十七年間即購買系爭房屋，而拍賣系爭土地時
，其拍賣公告上載明「地上物占有基地之法律關係由拍定人自理
，拍定後不點交」等字樣，為被上訴人所不爭執，倘被上訴人知
悉上訴人占用系爭土地之情，竟明知而故買，忽而以上訴人無權
占用土地為由，遽向上訴人請求拆除房屋，際此情形，關於上訴
人應拆除房屋，被上訴人可獲致利益若干？是否大於上訴人因拆
屋所受之損失，而有拆除房屋必要？被上訴人有無權利濫用之情
事？尚非無疑。原審未遑究明，即為上訴人敗訴之判決，難謂無
判決理由不備之違法。上訴論旨，指摘原判決不當，求予廢棄，
非無理由。
據上論結，本件上訴為有理由。依民事訴訟法第四百七十七條第
一項、第四百七十八條第二項，判決如主文。
中　　華　　民　　國　九十六　年　　一　　月　二十五　日
                      最高法院民事第二庭
                          審判長法官  蕭　亨　國
                                法官  陳　淑　敏
                                法官  葉　勝　利
                                法官  陳　碧　玉
                                法官  簡　清　忠
      本件正本證明與原本無異
                                      書  記  官
中　　華　　民　　國　九十六　年　　二　　月　　八　　日
                                                H
